ACORDAO-COMPLETO-2413899

ACÓRDÃO 1645/2020 ATA 23/2020 - PLENÁRIO

VISTOS, relatados e discutidos estes embargos de declaração opostos pelo Sr. João Alziro Herz da Jornada contra o Acórdão 124/2020-TCU-Plenário.
ACORDAM os ministros do Tribunal de Contas da União, reunidos em sessão do Plenário, diante das razões expostas pelo relator e com fundamento nos arts. 32, II, e 34 da Lei 8.443/1992, c/c o art. 287 do RI/TCU, em:
9.1. conhecer destes embargos de declaração, para, no mérito, negar-lhes provimento;
9.2. dar ciência desta deliberação aos responsáveis.

Embargos de declaração opostos contra acórdão que condenou a recorrente ao pagamento de débito e de multa em razão da aquisição de aparelhos celulares institucionais sem cobertura contratual.

Instituto Nacional de Metrologia, Qualidade e Tecnologia.

3. Responsáveis/Recorrente:
3.1. Responsáveis: Antônio Carlos Godinho Fonseca (XXX.035.131-XX); Dirceu Barbosa Filho (XXX.414.297-XX); João Alziro Herz da Jornada (XXX.055.250-XX); Luis Filipe Medeiros de Macedo (XXX.972.707-XX); TNL PCS S/A - incorporada pela Oi Móvel S/A (04.164.616/0001-59)
3.2. Recorrente: João Alziro Herz da Jornada (XXX.055.250-XX).

13.1. Ministros presentes: José Mucio Monteiro (Presidente), Walton Alencar Rodrigues, Benjamin Zymler, Augusto Nardes, Aroldo Cedraz, Raimundo Carreiro, Ana Arraes e Bruno Dantas.
13.2. Ministros-Substitutos presentes: Augusto Sherman Cavalcanti, Marcos Bemquerer Costa, André Luís de Carvalho e Weder de Oliveira (Relator).

ACORDAO-COMPLETO-2565697

Acórdão de Relação 2849/2022 - Plenário

Acórdão de Relação

ACORDAO-COMPLETO-2530138

Acórdão 1772/2022 - Plenário

WEDER DE OLIVEIRA

Ministro-Substituto Weder de Oliveira.

Reproduzo a seguir excerto dos embargos de declaração opostos pelo Sr. João Alziro Herz da Jornada contra o Acórdão 124/2020-TCU-Plenário[footnoteRef:2]: [2:  Peça 170.] 
"Tratam-se, no presente processo, notadamente, pelas inequívocas provas dos autos, de falsificações documentais e fraudes sofisticadas praticadas pelo servidor público do Inmetro Luiz Felipe Medeiros de Macedo (sic) , mancomunado com um prestador de serviço terceirizado da autarquia, com a conivência da empresa Oi.
Os elementos documentais dos autos atestam que o servidor, em conluio com o terceirizado, falsificavam faturas, notas fiscais e tudo o mais que tosse necessário, para que, na gestão de contratos de prestação de serviços de telefonia, auferissem recursos indevidos provocando danos ao erário.
Apresentavam faturas falsificadas para a administração, impressas em equipamento de alta sofisticação, como se da empresa Oi fossem.
As informações da Comissão de Tomada de Contas Especial são estarrecedoras e as fraudes ocorriam antes mesmo de o embargante ser o presidente da autarquia, sendo de difícil detecção na época, inclusive, com aprimoramento dos controles contratuais realizados na sua gestão é que ilícito foi apurado.
Pelos elementos probatórios constantes dos autos, percebe-se que as fraudes eram continuadas e extremamente bem elaboradas, provando significativos danos ao erário que, deverão ser ressarcidos pelos agentes responsabilizados e revéis no processo.
O requerente foi chamado à lide pela instrução técnica desta Colenda Corte, para apresentar razões de justificativa pelo fato de ter alegadamente nomeado um fiscal terceirizado, sem competência técnica, para auxiliar na gestão de um contrato e, mesmo apresentando suas fundamentadas manifestações, equivocadamente, foi penalizado com multa e reprovação de suas contas do exercício de 2009, que já haviam sido aprovadas, o que, de plano, destaca-se como contraditório com os elementos dos autos que demonstram a elevada qualificação técnica do gestor e do fiscal do contrato à consecução das sofisticadas fraudes, inclusive, com a utilização de equipamentos de alto valor e qualificação técnica.
Excelências, com a devida vênia, o máximo que se poderia admitir, em prol do debate, no presente caso concreto do embargante, como se comprovará nestes embargos, é que a nomeação de um fiscal técnico para auxiliar na gestão de um contrato de telefonia tratou-se de uma falha formal, ainda mais, considerando-se os milhares de atos praticados com o mesmo intuito ao longo de sua gestão, sem que nunca tivesse sido alertado de qualquer impedimento ou irregularidade.
A falha operacional, se acaso ocorreu, teve cunho formal e não pode ensejar a aplicação de graves penas arbitradas ao embargante - multa e reprovação de contas já aprovadas - em notória desproporcionalidade e razoabilidade.
O r. acórdão, respeitosamente, deve ser corrigido ao esclarecimento de omissões referentes às questões fáticas e de direito trazidas aos autos; para a extirpação de flagrantes contradições; para elucidar obscuridades e para corrigir erros materiais, garantindo-se ao embargante o exercício da ampla defesa e do contraditório, ao devido e justo processo legal.
1. DAS OBSCURIDADES E OMISSÕES
1.1 DA AUSÊNCIA DA IMPUTAÇÃO DE RESPONSABILIDADE DO EMBARGANTE.
Verifica-se que o r. acórdão, em sua fundamentação, analisa o parecer do Ministério Público (MP) junto a esta Egrégia Corte, sobre a pertinência da responsabilização dos agentes constantes dos autos e das infrações que lhes foram imputadas.
Nos termos do r. acórdão, o Parquet assevera que somente devem ser responsabilizados os senhores Dirceu Barbosa Filho e Luiz Felipe Medeiros de Macedo, nada constando sobre responsabilização do recorrente.
Do mesmo modo, a Comissão de Tomada de Contas Especial (CTCE) , em seu relatório, também não indica o embargante como responsável no processo, o que, somente veio a ocorrer quando chamado pela instrução técnica desta Colenda Corte.
A omissão na r. decisão se configura, uma vez que a matéria foi trazida aos autos pelo MP/TCU, pela CTCE e pelo próprio recorrente em suas razões de justificativa, especificamente, em relação à ausência de responsabilização do embargante no presente processo.
Tanto a fundamentação da r. decisão, como sua conclusão, omitem o entendimento do MP/TCU de que no presente processo deveriam ser responsabilizados, pela prática de irregularidades, somente os Senhores Luiz Felipe Medeiros de Macedo e o Senhor Dirceu Barbosa Filho, não fazendo qualquer referência à pessoa do requerente.
Verifica-se que tanto o MP/TCU, como a CTCE, não identificam a prática de qualquer ação ou omissão do embargante, que caracterize grave infração à norma legal de natureza operacional, como quer fazer crer a instrução técnica.
Da mesma forma, a própria Comissão de Tomada de Contas Especial não aponta o recorrente como responsável pela prática de qualquer irregularidade, o que, equivocadamente, veio a ocorrer, pela instrução técnica desta Colenda Corte.
Apesar de constar dos autos do processo, documentalmente, as evidenciadas posições técnicas do MP/TCU e da própria Comissão de Tomada de Contas Especial, que não indicam responsabilidade do embargante, houve omissão sobre a matéria na conclusão da r. decisão, requerendo-se a correção do vício, com a sua devida apreciação.
O embargante, não tendo sido responsabilizado pela Comissão de Tomada de Contas Especial por qualquer irregularidade, não se manifestou nos autos do processo de tomada de contas especial, não podendo exercitar seus direitos constitucionais da ampla defesa e do devido processo legal, somente sendo chamado para se manifestar pela instrução técnica desta Egrégia Corte, em notória supressão de instância e cerceamento de defesa.
A r. decisão é omissa e obscura sobre a matéria, requerendo-se a sua apreciação, para que conste de forma clara o entendimento do MP/TCU e da Comissão de Tomadas de Contas Especial, da não responsabilização do embargante.
E não é por acaso que o embargante ficara isento de responsabilização, atentando-se para a fundamentação da própria decisão recorrida, evidencia-se que a questão da nomeação de fiscais (sejam terceirizados ou servidores, assim como dos gestores) de contratos, na época, não era matéria pacífica, ensejando díspares interpretações, inclusive dos entes de controle, o que, por si só, demonstra que, se houve falha procedimental, de natureza operacional, não foi de grave afronta à norma operacional e decorreu de razoável erro de interpretação de norma legal, com boa-fé e subordinado normativamente às áreas técnicas.
Tudo a ser apreciado e considerado por Vossas Excelências, para se evidenciar uma responsabilização indevida ou desproporcional e sem razoabilidade ao embargante, não se configurando uma grave infração de norma operacional.
Saneado o vício, com a apreciação e consideração da matéria de forma realista e contextual; observando-se as circunstâncias em que se encontrava a autarquia e o momento da execução do ato; atentando-se aos princípios da razoabilidade e da proporcionalidade e, considerando-se a dubiedade de interpretações dos normativos, na época, espera o embargante que se restabeleçam seus plenos direitos de defesa, com a sua exclusão da lide e, excepcionalmente e sucessivamente, se determinem efeitos infringentes aos presentes embargos, alterando-se a decisão originária, com o reconhecimento de que não houve a prática de qualquer ato irregular por parte do recorrente; de que não afrontou, de forma grave, norma de natureza operacional e, ainda, o restabelecimento da decretação de regularidade de suas contas, como a insubsistência da pena pecuniária que lhe foi aplicada.
1.2 DA DESCONSIDERAÇÃO DOS ELEMENTOS TRAZIDOS AOS AUTOS DO PROCESSO DA PRECÁRIA ESTRUTURA DE PESSOAL CAPACITADO NA AUTARQUIA
Constata-se no relatório complementar da Comissão de Tomada de Contas Especial, p. 117-124 - TCE 02/2015, peça 3, que concluem pela responsabilização dos senhores Luiz Felipe Medeiros de Macedo e Dirceu Barbosa Filho e da empresa Oi.
Assegura a comissão que as irregularidades detectadas já ocorriam em período anterior à gestão do embargante, que os réus revéis já laboravam na instituição, na área da engenharia, há muitos anos e, que agiam em conluio para obter vantagens fraudulentas da administração.
O mesmo relatório complementar, citado na fundamentação do r. acórdão, informa que a utilização de auxiliares técnicos terceirizados, inclusive na auditoria interna da autarquia, para a fiscalização de contratos, era prática da instituição há anos, tendo em vista que não contava com servidores suficientes e qualificados para tanto.
O senhor Antônio Carlos Godinho da Fonseca, na época diretor administrativo-financeiro da autarquia, ratifica tais informações em sua manifestação no processo, salientando que ao assumir a Diretoria Administrativa, 80% da força de trabalho era terceirizada e, que não havia servidores capacitados na área de engenharia suficientes à assunção da totalidade das necessidades da autarquia, sendo que, na ocasião, era imprescindível a contratação de serviços técnicos auxiliares para a gestão de contratos.
Esta realidade fática e de direito, de carência de pessoal na autarquia, está atestada nos autos do processo, documentalmente, e foi desconsiderada na conclusão do r. acórdão, apesar de constar da sua fundamentação, requerendo-se a sua apreciação, suprimindo-se a omissão, para que se considerem as impositivas limitações do gestor, à época dos fatos, como excludente e/ou atenuante de possível responsabilidade, assim como da sua subordinação normativa às áreas técnicas.
Requer-se a supressão da omissão, com a consideração dos elementos fáticos e jurídicos expostos, à desconstituição de qualquer responsabilização do embargante nos autos do processo, tendo em vista, as comprovadas limitações operacionais que lhe eram impostas em decorrência cias carências estruturais e de pessoal da instituição relatadas.
A omissão apontada na r. decisão acaba gerando uma contradição em seus termos, não havendo nexo causal entre a sua fundamentação e a sua conclusão.
Excelências, com a devida vênia, está comprovada nos autos do processo a limitação de recursos de pessoal da autarquia para a fiscalização de contratos, quando o embargante assumiu a gestão.
Também está atestada a necessidade de, na época, se contratar prestadores de serviços técnicos para auxiliar na gestão destes contratos, nos estritos termos da lei, são inequívocas as dificuldades que foram enfrentadas pelo embargante.
Requer-se que se considerem as carências e impedimentos restritivos que já existiam na instituição quando o recorrente assumiu sua gestão, como elementos excludentes e/ou atenuantes de uma possível responsabilização, não se podendo aceitar que a precariedade estrutural da instituição tenha sido considerada como um agravante.
O antagonismo da fundamentação da r. decisão e da sua conclusão são explicitas, quando na fundamentação são relatadas as carências da instituição, acreditando-se que se tratavam de possíveis fatores atenuantes, na conclusão, contraditoriamente, o fato resultou em gravame, em interpretação dissociada da instrução processual e sem nexo de casualidade.
Veja-se, Excelências, que a instrução técnica acabou por entender que, justamente, a precariedade da qualificação do pessoal da autarquia e dos serviços contratados, mesmo que estivessem sendo realizados antes de o embargante ter assumido a presidência, seria a motivação, de forma indireta, para o dano ao erário, repita-se, sem qualquer nexo causal.
A omissão deve ser reparada, apreciando-se os elementos trazidos aos autos, das limitações impostas do embargante na gestão da autarquia, em decorrência de estrutura de pessoal deficiente, como um fator atenuante em uma hipotética responsabilização, o que ensejará, automaticamente, efeitos modificativos da decisão originária, descaracterizando-se qualquer prática de ato irregular ou de grave afronta à norma legal de natureza operacional, postulando-se, adicionalmente, a insubsistência da multa que lhe foi aplicada e a consequente aprovação de suas contas.
Incorre ainda a r. decisão com a omissão apontada, em erro material, ao relacionar a falta de qualificação técnica de pessoal, seja servidor ou de serviços prestados por terceirizado, como fator motivador, mesmo que de forma indireta, ao dano ao erário.
O erro material é patente ao se verificar que a r. decisão considera premissa equivocada (desqualificação de pessoal) e sem qualquer nexo causal, para fundamentar, ainda que 'de forma indireta', a responsabilização do embargante.
É inequívoco, pelos elementos probatórios constantes dos autos do processo, de que o dano ao erário não decorreu de falta de qualificação de pessoal para gerir a avença, ou de uma nomeação indevida pelo recorrente, mas, isto sim, que foi derivado de dolo, de intencionalidade em praticar o ilícito, de elaborado e sofisticado conluio, com a aquisição de equipamentos com tecnologia avançada que possibilitava a falsificação de documentos, de notas fiscais e de faturas da empresa Oi, fazendo chegar à administração como se verdadeiros fossem.
Ao contrário do que consta do r. acórdão, os responsáveis revéis demonstraram elevada competência técnica, com as sofisticadas fraudes realizadas.
Nada consta dos autos que relacione o recorrente com os réus revéis e, muito menos, com as fraudes apuradas, eram vinculados diretamente à diretoria administrativa e, não havia ascendência profissional direta do embargante, sendo inadmissível que venha a ser responsabilizado, mesmo que indiretamente, por atos dolosos, criminosos, praticados por terceiros.
Destaca-se que as fraudes foram apuradas na gestão do embargante, tão logo houve indícios de irregularidades.
A apuração das falsificações documentais e fraudes operacionais e financeiras praticadas pelos réus revéis eram de difícil percepção, uma vez que, presume-se, havia alguma conivência da empresa Oi, que passou a executar um contrato com desvio de finalidade, o que só ela sabia, pois, a administração continuava a receber faturas como se somente serviços estivessem sendo fornecidos, como se não houvesse desvio de finalidade na execução da avença.
Os réus revéis sabiam muito bem o que estavam fazendo, conheciam tecnicamente a matéria como poucos e, inclusive, utilizaram-se de seus conhecimentos para efetivar a fraude continuadamente, repita-se, com a conivência da empresa Oi.
E incontestável que o servidor e seu comparsa terceirizado agiam ardilosamente para desviar recursos públicos em proveito próprio, com a conivência da empresa Oi, que passou a executar um contrato com desvio de finalidade, não se podendo concluir que a fraude e o dano decorreram de desqualificação técnica do fiscal e/ou do gestor.
Por tudo que consta dos autos, é inequívoco que o dano e a fraude derivam de ações criminosas, de dolo, de intencionalidade em provocá-lo e angariar proveito próprio e não de falta de competência técnica, como afirmado na r. decisão.
Assim, requer-se que, suprida a omissão na análise da matéria, seja sanado o erro material da r. decisão, para que não se configure uma conclusão com base em premissa inverídica.
Saneado o erro material, subsidiariamente, há que se concluir pela exclusão da lide do embargante, pela sua ilegitimidade como parte no polo passivo da demanda, tendo em vista a ausência de causa, de motivação à sua responsabilização, postulando-se, excepcionalmente, a consequente insubsistência da multa que lhe foi aplicada e o reconhecimento de que não praticou qualquer ato em grave afronta à norma de natureza operacional, com o restabelecimento da aprovação de suas contas e a insubsistência da multa que lhe foi aplicada.
1.3 DO ERRO MATERIAL NA ADOÇÃO DE PREMISSA INEXISTENTE À RESPONSABILIZAÇÃO DO EMBARGANTE.
Excelências, apesar da inconfundível prova produzida nos autos, documentalmente, de que o embargante cumpriu com todos os normativos formais à realização da avença objeto de fraude, com a devida nomeação do gestor do contrato (servidor público representante da administração com poderes de decisão, na forma do art. 67 da Lei 8.666/1993) e do fiscal assistente técnico (terceirizado) , há omissão e erro material na r. decisão sobre a questão, com o equivocado entendimento de que não fora cumprido o normativo legal referido pelo recorrente.
Cumpre-se ressaltar que a premissa adotada na r. decisão, consoante instrução técnica desta Egrégia Corte, para a responsabilização do recorrente, da mesma forma, inexiste.
No próprio contrato estão indicados o gestor (servidor e representante da administração) e o fiscal (terceirizado, assistente técnico do representante legal da administração) , em inquestionável demonstração do cumprimento dos termos do art. 67 da Lei 8.666/1993.
Inexistindo causa, com a reparação do erro material indicado, há que se decretar a exclusão do recorrente da lide, e a decretação de insubsistência das penas que lhe foram aplicadas, com o arquivamento dos autos do processo.
Há que se repetir, Excelências, que se houve alguma falha por parte do requerente, o que se admite em prol do debate, não há como se considerar de grave afronta à norma de natureza operacional.
1.4 DA AUSÊNCIA DE ANÁLISE DA SEGREGAÇÃO DE FUNÇÕES
O embargante foi quem conseguiu apurar as fraudes na autarquia, que já vinham ocorrendo antes da sua gestão, conforme está atestado nos autos, nos termos do relatório complementar da Comissão de Tomadas de Contas Especial e, na manifestação e nos elementos documentais trazidos ao processo pelo senhor Antônio Carlos Godinho da Fonseca, diretor administrativo-financeiro.
O recorrente também trocou a Diretoria Administrativa-Financeira e o chefe da divisão de Engenharia (servidor revel Luiz Felipe Medeiros de Macedo) ; instaurou a Comissão de Sindicância e a decorrente tomada de contas especial; promoveu concursos públicos para substituir terceirizados por servidores, para laborar na diretoria mencionada; reestruturou a área de engenharia com novos profissionais qualificados, tudo em busca da regularidade, com boa-fé e com o devido formalismo que rege a administração pública.
A realidade fática da administração foi impositiva, temporariamente, para que o embargante fosse buscando soluções graduais e no caso concreto, nem ao menos havia sido alertado de qualquer possível irregularidade, realizou todos os atos que, regimentalmente e normativamente, lhe competiam, lhe eram devidos e indisponíveis no exercício da função.
Para a contratação dos serviços fraudados, em estrito cumprimento do princípio da segregação das funções, seguia as orientações da diretoria executora da avença, da auditoria interna da autarquia e da Procuradoria Federal junto ao Inmetro, demonstrando-se a sua subordinação normativa às áreas técnicas.
Faz-se de fundamental importância a análise da ausência de qualquer responsabilidade do recorrente, em decorrência do princípio da segregação de funções.
O instrumento contratual, objeto de fraude, firmado pelo embargante, em conjunto com o diretor administrativo-financeiro, requisitante e executor da avença, fora aprovado juridicamente pela Procuradoria-Federal junto ao Inmetro, a quem estava subordinado normativamente, assim como pela auditoria interna e pela própria área requisitante, observando-se que a matéria era de conhecimento da CGU.
A obrigatória segregação das funções, ao caso concreto atesta a regularidade do ato praticado pelo embargante, eivado de boa-fé e sem qualquer vantagem pessoal ou profissional.
Para a prática do ato estava devidamente assessorado e subordinado, tecnicamente, às áreas jurídica, de auditoria e da administração/engenharia, que aprovaram o pacto.
O necessário princípio da segregação de funções, adotado pela administração no caso concreto, demonstra o cumprimento do formalismo à realização e gestão de contratos, com a definição precisa das atribuições funcionais de cada responsável.
Percebe-se que o cumprimento estrito do formalismo no momento da contratação e da assinatura do instrumento, não foram suficientes para evitar as fraudes e os danos praticados na sua execução, tendo em vista a intencionalidade, o dolo e o preparo técnico que detinham os réus revéis.
É inaceitável que o recorrente venha a ser responsabilizado pela prática de ato irregular de terceiro, o que afronta ao princípio da intranscendência subjetiva das sanções, que não admite a transferência de responsabilidades funcionais e de atribuições realizadas por um servidor, para outro.
A apenação é de caráter pessoal e intransferível.
Requer-se, assim, a apreciação da exclusão de responsabilidade do recorrente, em decorrência de sua subordinação normativa às áreas técnicas que, em cumprimento de suas atribuições funcionais, aprovaram a avença para a devida assinatura do embargante.
Reconhecida a necessária e evidente segregação de funções, não se pode responsabilizar o recorrente por deficiências na execução do contrato, em especial, quando são flagrantes as fraudes e falsificações documentais, que deveriam ser detectadas na gestão e fiscalização da avença.
Não era atribuição funcional do Embargante gerir e/ou fiscalizar a execução de serviços de telefonia móvel na instituição, sendo imperativo o reconhecimento de sua ilegitimidade como parte no polo passivo do presente processo, reparando-se o erro material de sua responsabilização, o que deve acarretar a decretação de sua ilegitimidade no polo passivo da demanda e, de forma sucessiva e excepcional, na modificação do julgado originário, decretando-se a insubsistência das penalidades que lhe foram aplicadas e restabelecendo-se a aprovação de suas contas.
Acaso fosse acolhida a lógica da responsabilização do embargante, como pessoa física, pelo fato de a autarquia ter contratado um serviço deficiente, de um terceiro pessoa jurídica, inclusive antes da sua gestão, em todo e em qualquer contrato firmado pela instituição, onde houvesse falha na sua execução, o presidente da instituição seria o responsabilizado, o que é inadmissível no ordenamento jurídico vigente, considerando-se os princípios da segregação das funções e da intranscendência subjetiva das sanções.
Vejam Excelências que, formalmente, o embargante dentro das limitações estruturais relatadas, designou no contrato a qual diretoria a avença estava vinculada, como supervisora e executora; definiu que a gestão ficava a cargo da divisão de Engenharia, que era assistida por um técnico terceirizado.
O requerente não pode ser responsabilizado por ato ou omissão de terceiros no cumprimento de suas atribuições legais, sob pena de infringência ao princípio da intranscendência subjetiva das sanções, especialmente, quando não há evidência alguma de deficiência técnica, de avaliações das áreas envolvidas, nem mesmo das instâncias de auditoria interna e externa.
Assim, requer-se que, devidamente apreciada a matéria, entenda esta Egrégia Corte, suprida a omissão, que em respeito ao princípio da segregação de funções e da intranscendência subjetiva das sanções, o embargante fique isento de qualquer responsabilização no presente processo, com seu arquivamento.
2. DAS EVIDENTES CONTRADIÇÕES DA DECISÃO
Excelências, está demonstrado nos autos do processo de que o embargante não fora apontado, tanto pelo MP/TCU, como pela Comissão de TCE, como responsável pela prática de qualquer irregularidade e, que o requerente fora chamado à lide pela instrução técnica desta Egrégia Corte, para justificar a contratação de serviços de assistência técnica para auxiliar na gestão de um contrato de telefonia.
Apresentadas as justificativas da prática do ato, entendeu a instrução técnica e o r. acórdão que se tratava de grave infração à norma legal ou regulamentar de natureza operacional.
Excelências, é imperiosa a busca da verdade real no caso concreto, os próprios elementos dos autos do processo atestam que, para a gestão de contratos na autarquia e para suprir suas carências, eram contratadas prestações de serviços de auxilio e assistência técnica, muito antes de o recorrente assumir a sua gestão.
Conforme relatado pela Comissão de Tomada de Contas Especial, a terceirização era prática na entidade, as fraudes já ocorriam e as nomeações de terceirizados para auxiliar na gestão de contratos ocorriam, justamente, para melhor instrumentalizar a administração em seus controles e, principalmente, para atender o art. 67 da Lei 8.666/1993 e o art. 92, III, 'd', da IN/2008 STI, sem que houvesse, na ocasião, qualquer apontamento ao requerente de que existia irregularidade.
A prova irrefutável de que não lhe fora apontada qualquer infração nas nomeações guerreadas, é a aprovação de suas contas daquele período.
Todos os atos eram conhecidos, aprovados e auditados pela auditoria interna, CGU, Procuradoria Federal junto ao Inmetro, área técnica e por este egrégio Tribunal de Contas ao aprovar suas contas.
A verdade real é de que o ato praticado ratifica-se, como informa a Comissão de TCE nos autos, foi idêntico (sic) a tantas outras nomeações que lhe eram propostas e necessárias nas áreas técnicas e seguia uma rotina administrativa de aprovação das áreas competentes, respeitada a segregação de funções (diretoria específica supervisora do contrato, divisão requisitante e executora, auditoria interna e Procuradoria-Federal) , justamente para o atendimento dos normativos referidos, dando-se o devido respaldo ao administrador e evidenciando a sua subordinação normativa à sua realização do ato.
O ato, quando realizado, há mais de uma década, foi fundamentado, sem desvio de finalidade, motivado, executado de boa-fé e, inclusive, ciente de que seu implemento se dava, precisamente, para atender os normativos legais, sendo necessário, obrigatório, subordinado normativamente, praticado sem que se configurasse qualquer erro grotesco ou contrário a parecer ou a ato normativo e visava o interesse público.
É importante enfatizar que a possibilidade ou não de se nomear um fiscal de contrato terceirizado, para auxiliar a administração, não era matéria pacífica no momento, não se podendo concluir, depois de dez anos e de nova jurisprudência sobre a matéria, se houve a prática de irregularidade, sem que se considere o contexto dos fatos e do direito no tempo em que o ato foi realizado, assim como e, em especial, da dubiedade de interpretação que os próprios textos dos normativos, teoricamente descumpridos, apresentam.
O embargante, em suas razões de justificativa, demonstra claramente que o art. 67 da Lei 8.666/1993, assim como o art. 99, III, letra 'd', da IN 2/2008 e, o próprio acórdão TCU 690/2005 mencionado na r. decisão, são muito semelhantes em suas redações, sem definições nítidas da figura do gestor e do fiscal do contrato e, determinam, isto sim, a necessidade de a administração designar um representante seu para gerir a avença, com poderes/deveres de decisão.
Atente-se que a própria fundamentação e conclusão da r. decisão, ao asseverar que a administração deveria ter nomeado servidor do quadro para a fiscalização do contrato, o qual poderia ter sido auxiliado por terceirizado, para atender o art. 67 da Lei 8.666/1993, é o reconhecimento expresso de que se trata de mera formalidade o possível ato faltoso, denota-se, apenas, uma diferenciação retórica nas nomenclaturas utilizadas no ato praticado e, na determinação da Colenda Corte, eis que o responsável designado pela administração no próprio contrato era o seu gestor, o servidor Luiz Felipe Medeiros de Macedo, chefe da divisão de Engenharia.
Deve-se ratificar, que o caso concreto do presente processo, se afeiçoa, identicamente, com os termos do Acórdão 1930/2006-TCU-Plenário, devidamente colacionado nas razões de justificativa do recorrente e desconsiderados pela r. decisão, requerendo-se que seja apreciado e acatado ao saneamento da omissão, reconhecendo-se, com um tratamento igualitário ao do acórdão citado e seja decretada a sua ilegitimidade como parte passiva na demanda e, sucessivamente e excepcionalmente, decrete-se a insubsistência das penas que lhe foram aplicadas no r. acórdão, restabelecendo-se a aprovação de suas contas.
Se o representante da administração, devidamente designado na avença, fora nominado de gestor ou de fiscal, com todo o respeito Excelências, é questão irrelevante e de singela formalidade, pois, tanto o referido art. 67 da Lei 8.666/1993, como a citada IN/02/2008 e, esta própria Egrégia Corte, definem apenas que o representante designado da administração seja servidor público, exatamente o que ocorre no caso concreto, onde o servidor Luiz Felipe Medeiros de Macedo foi designado pela administração como gestor do contrato e como o seu representante.
Da mesma forma, os normativos mencionados e o acórdão colacionado na r. decisão, expressamente, permitem a contratação de serviços técnicos terceirizados para auxiliar/assessorar o gestor do contrato ou o seu fiscal, itere-se, independentemente da terminologia utilizada, o que, igualmente ocorreu no contrato objeto de fraude.
Apreende-se que se trata de mero formalismo, independentemente de qual tenha sido a figura utilizada pela administração, ou qual a terminologia dada para a função, não há como se afastar que a prática do ato foi revestida de finalidade, motivação válida, com boa-fé e para o atendimento da legislação de regência, ao devido e formal controle administrativo de contratos, ratificando-se, que o servidor Luiz Felipe Medeiros de Macedo era o gestor do contrato.
Caracterizado o caráter formal da possível falta do embargante, identifica-se a contradição na r. decisão ao entender que o recorrente incorrera em grave infração à norma ou regulamento de natureza operacional, devendo-se extirpar a contradição, requerendo-se o acolhimento dos presentes embargos para a decretação de ausência de causa à imputação de prática de irregularidade pelo requerente e, extraordinariamente e sucessivamente, a insubsistência das condenações que lhe foram cominadas, com o decorrente arquivamento do processo e o restabelecimento da aprovação de suas contas.
No entanto, Excelências, não é só!
A contradição do r. acórdão se evidencia, quando em sua própria fundamentação, admite que não há jurisprudência do TCU, especialmente consolidada no Manual de Licitações e Contratos, pag. 780 a 790, elementos que obriguem a administração a nomear apenas servidores para fiscalizar contratos, no entanto, sem nexo causal e, antagonicamente, entende que houve grave infração à norma legal ou regulamentar de natureza operacional, por parte do recorrente.
O r. acórdão é cristalino no sentido de que não há nos normativos de regência da matéria, a obrigatoriedade de se nomear somente servidores públicos para fiscalizar contratos e, muito menos, em jurisprudência consolidada desta Egrégia Corte, desta forma, há que se extirpar a contradição de r. decisão, em nova análise, para que se conclua que não há motivação suficiente, que não há causa válida para tipificar o ato praticado pelo embargante, sequer, como uma falta de natureza formal, quanto mais, caracterizá-lo como de grave infração à norma legal.
A interpretação das normas aplicáveis, ao caso concreto foi equivocada, não foi sistemática.
Como leciona Juarez Freitas em A interpretação sistemática do Direito, 5ª edição, pág. 76:
'interpretar uma norma é interpretar o sistema inteiro, pois qualquer exegese comete, direta ou obliquamente, uma aplicação da totalidade do Direito, para além da sua dimensão textual.'
O renomado jurista Carlos Maximiliano, em sua obra Hermenêutica e Aplicação do Direito, assim se pronunciou:
'O direito deve ser interpretado de forma inteligente, não de modo que a ordem legal envolva um absurdo, prescreva inconveniências, vá ter conclusões inconsistentes ou impossíveis. Também se prefere a exegese de que resulte eficiente providência legal ou válido o ato, a que torne aquela sem efeito, inócua, ou este, juridicamente nulo.'
Como afirma Hely Lopes Meireles, segundo o princípio do prejuízo que norteia o julgamento de contas: 'aqueles atos incapazes de gerar prejuízo ao poder público, embora irregulares, devem ser tidos como regulares'. (7ª Edição, Ed. Malheiros, pag. 586) . 
Não se pode olvidar da jurisprudência da mais alta Corte ao país:
'A melhor interpretação da lei é a que se preocupa com a solução justa, não podendo o seu aplicador esquecer que o rigorismo da exegese dos textos legais pode levar a injustiças'. (rstj4/1554) .
Apreciada a matéria, certamente Vossas Excelências extirparão a contradição, com o consequente reconhecimento de que o ato imputado como irregular era, na época, o único possível a ser realizado pelo embargante e, seguiu, rigorosamente, os preceitos vigentes na ocasião.
Descaracterizada a prática da infração, não havendo causa legítima à imputação que está sendo feita ao recorrente, não há como se afastar que saneamento da decisão originária implicará, sucessiva e obrigatoriamente, à alteração de mérito do julgado, com a extinção do processo em relação ao embargante, por se tratar de parte ilegítima no polo passivo, dada a inexistência da alegada infração operacional.
3. DOS ERROS DE FATO
As contradições identificadas no r. acórdão, vêm a configurar erros de fato, que devem ser reparados, que precisam ser extirpados da decisão.
Em busca da verdade real/material, que é princípio norteador desta Egrégia Corte, é imperioso que se destaque que, tanto a Comissão de Tomada de Contas Especial, como a instrução técnica desta Preclara Corte reconhecem nos autos do processo, de que o servidor terceirizado, nomeado como fiscal do contrato, estava subordinado ao gestor da avença atuava como um auxiliar técnico do servidor público Luiz Felipe Medeiros de Macedo, chefe da divisão de Engenharia, a quem o terceiro se reportava subsidiava e, que era o servidor público gestor e representante da administração no pacto.
Assim, Excelências, comprova-se o reconhecimento pelos entes dos próprios controles, interno e externo, de que a administração não infringiu art. 99, III, 'd', da IN 2/08 e, que o embargante não nomeou terceiro para a prática de atos indevidos e/ou irregulares e, ainda, confirma que o gestor nomeado era servidor público e o representante da administração na execução da avença.
As provas dos autos são inequívocas, precisas e retratam a verdade real, para descaracterizar a alegada infringência da IN 2/08 STI referida, o que enseja significativa alteração da premissa adotada à responsabilização e a penação do recorrente, caracterizando manifesto erro de fato.
Excelências, ainda em prol da indisponível busca da verdade real, é imperativo que também se destaquem dos elementos constantes dos autos, especialmente, o parecer do Ministério Público junto à Colenda Corte e o relatório complementar da própria Comissão de Tomada de Contas Especial, que não apontam o embargante como sendo responsável pela prática de qualquer ato infracional de natureza administrativa/operacional.
Constata-se que a instrução técnica é que veio a chamar o recorrente à lide, para justificar uma possível infração operacional, ao nomear um fiscal terceirizado, em teórica afronta do art. 92 da citada IN 2/08.
Analisando-se as provas documentais dos autos do processo, constatou-se que a nomeação de um fiscal terceirizado não ensejava qualquer delegação de poderes de decisão e ou de gestão, uma vez que, documentalmente, havia a designação formal de um servidor público para ser o representante da administração como gestor do contrato, com poderes de decisão.
Atestada a inexistência do ato infracional, há que corrigir o erro de fato do r. acordão, para que prevaleça a verdade material e se reconheça a inexistência de causa a qualquer responsabilização do embargante.
A premissa adotada à conclusão da pena aplicada ao recorrente, rigorosamente, inexiste, o que implica em correção indispensável do r. julgado e, tendo em vista a importância que representa ao julgamento originário, requer-se, sucessiva e imperativamente, a modificação do r. acórdão à decretação de insubsistência das penalidades que lhe foram impostas, assim como a decorrente aprovação de suas contas. Os erros de fato se configuram, no presente caso concreto, da situação fática de que esta Egrégia Corte de Contas se valeu de premissas equivocadas, para a fundamentação das condenações do embargante.
Constata-se nas provas dos autos de que inexiste causa à imputação da prática de ato irregular, atesta-se que não houve grave afronta à norma legal ou regulamentar de natureza operacional, muito pelo contrário, comprovou-se que o ato veio ao encontro das premissas legais e fora realizado, exatamente, para atender os controles contratuais estabelecidos.
Desta forma, há que se corrigir o manifesto erro material, com a adoção de premissa verídica à fundamentação da decisão, requerendo-se que, conclusivamente, se reconheça e inexistência da falta arrolada e, sucessiva e excepcionalmente, se determinem efeitos infringentes aos presentes embargos, alterando-se a decisão originária, com a decretação da insubsistência das penas aplicadas ao recorrente e o restabelecimento da aprovação de suas contas do exercício de 2009.
Do mesmo modo, há a caracterização de erro de fato na r. decisão, ao se constatar que também adotou premissa equivocada para a condenação do embargante, ao concluir que houve grave infração à norma legal ou regulamentar de natureza operacional, quando no próprio r. acórdão há o reconhecimento de que não há normativo legal ou, jurisprudência sedimentada do Colendo Tribunal de Contas, que obrigue a administração a nomear apenas servidores para fiscalizar contratos.
A interpretação das normas aplicáveis ao caso concreto foi equivocada, não foi sistemática.
Como leciona Juarez Freitas em A interpretação sistemática do Direito, 5ª edição, pág. 76:
'interpretar uma norma é interpretar o sistema inteiro., pois qualquer exegese comete., direta ou obliquamente., uma aplicação da totalidade do Direito., para além da sua dimensão textual.'
O erro de fato é aparente, a premissa adotada à condenação do embargante é rigorosamente inexistente, requerendo-se a correção do julgado e a decretação da sua de ilegitimidade como de parte passiva na contenda, o que deve ensejar a mudança da decisão originária, como decorrência impositiva, à insubsistência das penas que lhe foram aplicadas, com o restabelecimento da aprovação das suas contas daquele exercício.
No mesmo sentido, as díspares motivações constantes do r. acórdão, para as condenações do embargante, são manifestos erros materiais.
Na fundamentação da r. sentença há a assertiva de que o recorrente não poderia nomear terceirizado para atuar com auxiliar técnico, assistente, do gestor e representante da administração na execução da avença e que este fato, mesmo que indiretamente, colaborara ao dano ao erário, sem qualquer nexo causal.
Na conclusão do r. acórdão, entendeu esta Egrégia Corte que o embargante não poderia ter contratado um serviço sem qualificação para auxiliar na gestão do contrato e, que tal ato havia, mesmo que de forma indireta, colaborado à fraude, em flagrante contradição com os termos da fundamentação e, do mesmo medo, ausente de nexo causal.
A contradição é visível, devendo-se apreciar a matéria, extirpando-se o antagonismo, assim como, devendo-se reconhecer, como medida acessória, que ambos os fatos narrados na r. decisão, acaso fossem fidedignos, não configurariam nenhuma infração à norma legal ou regulamentar de natureza operacional.
Retificada a r. decisão, não há como não interferir no mérito da sentença originária, dada a relevância da correção, requerendo-se que, sucessiva e excepcionalmente, se decrete a insubsistência das penas que foram aplicadas ao embargante, com o restabelecimento da aprovação de suas contas.
Este Egrégio Tribunal de Contas já apreciou a matéria, em julgado com relatoria da lavra do Exmo. Sr. Ministro Augusto Nardes - AC-2618- 49/08P
'Sumário:
EMBARGOS DE DECLARAÇÃO. ERRO DE FATO. CONHECIMENTO. ACOLHIMENTO. EFEITO INFRINGENTE. MODIFICIAÇÃO DE DETERMINAÇÃO EXPEDIDA A FIM DE AJUSTÁ-LA À REALIDADE DOS FATOS.
Admite-se excepcionalmente a utilização de embargos de declaração, com efeito infringente, para a correção da premissa equivocada, decorrente de erro de fato, sobre a qual tenha se fundado o acórdão embargado, quando tal ocorrência prejudicar, de alguma forma, o resultado do julgamento.'
Segue o voto:
'2. Consoante o art. 485, inciso IX, § 12, do Código de Processo Civil (Lei 5.869/1973) ocorre tal espécie de erro 'quando a sentença admitir um fato inexistente, ou quando considerar inexistente um fato efetivamente ocorrido.
...
1. No mesmo sentido tem caminhado a jurisprudência do Superior Tribunal de Justiça, conforme se verifica das ementas dos julgados relacionados abaixo:
EMBARGOS DECLARATÓRIOS. EFEITOS MODIFICATIVOS. ERRO DE FATO. EXCEPCIONAL1DADE DO CASO.
Ocorrendo erro de fato no acórdão do embargo, face ter-se reconhecido protesto por novos esclarecimentos do perito, quando, na realidade, isso não ocorreu, consoante realçaram as instâncias ordinárias, há que se corrigir o julgado para fazer prevalecer a matéria de prova nelas acertadas. Embargos conhecidos e acolhidos com efeitos modificativos, para não conhecer do recurso' (EDRESP, Nº 131883, STJ, Rel. Min. José Arnaldo da Fonseca, julgado em 13.9.2000) .
'É admitido o uso de embargos de declaração com efeitos infringentes, em caráter excepcional, para a correção de premissa equivocada, com base em erro de fato, sobre a qual tenha se fundado acórdão embargado, quando tal for decisivo para o resultado do julgamento' (EDcl no REsp 599653/SP, 3ª Turma, Min. Nancy Adrigui (sic) , DJ de 22/8/2005) .
Da mesma forma a 2º Câmara, Processo TC Processo 031.685/2008-1, produziu acórdão 2488/2013-TCU de relatoria do Exmo. Sr. ministro Aroldro Cedraz, abordando como pacífico o cabimento de embargos de declaração quando o acórdão contém erro material ou omissões, obscuridades ou contradições e, que por meio deles também é viável alegar-se nulidade do julgamento por cerceamento de defesa.
Veja-se o Relatório:
'Por outro lado a jurisprudência vem admitindo o cabimento de embargos declaratórios com efeitos modificativos, em caso de erro manifesto ou material: Efeitos modificativos. Erro manifesto. Quando o julgado incidir em erro manifesto, são cabíveis EDcl que podem ter função e efeitos modificadores do acórdão embargado (RSTJ39/289) in Rosa e Nelson Nery Jr. CPC comentado, 3ª ed., 1997, pág 783.
EFEITOS MODIFICATIVOS. ERRO MATERIAL.
Excepcionalmente, admite-se efeito modificativo aos embargos declaratórios, desde que o aresto embargado tenha incorrido em erro material (STJ, 1g Turma, EDel RESP 47.206-7-DF, Rel. Min.
A jurisprudência e doutrina dominantes admitem, em alguns casos, a força e o efeito modificador do julgamento, em caso de embargos de declaração com efeitos infringentes, sob pena de ser impossível acolhê-los.
O entendimento coaduna-se com o Estatuto Processual ao prever a possibilidade de o juiz alterar o julgado por intermédio dos embargos de declaração, ou seja, modificar, mudar, transformar se necessário. Em julgamento proferido pelo Supremo Tribunal Federal, nos autos do Recurso Extraordinário 59.040, ficou assentado que 'embora os embargos declaratórios não se destinem, normalmente, a modificar o julgado, constituem um recurso que visa a corrigir obscuridade, omissão ou contradição anterior. A correção há de ser feita para tornar claro o que estava obscuro, para preencher uma lacuna do julgado, ou para tornar coerente o que ficou contraditório. No caso a decisão só ficará coerente se houver a alteração do dispositivo, a fim de que este se conforme com a fundamentação. Temos admitido que os embargos declaratórios, embora, em princípio, não tenham efeito modificativo, podem, contudo em caso de erro material ou em circunstâncias excepcionais, ser acolhidas para alterar o resultado anteriormente proclamado'.
O Superior Tribunal de Justiça já decidiu na mesma linha, consoante ementa que se colaciona:
'EMENTA RECURSO ORDINÁRIO EM MANDADO DE SEGURANÇA ADMINISTRATIVO. CONCURSO PÚBLICO. PETIÇÃO ORIGINAL. RETENÇÃO PELO TRIBUNAL A QUO. ERRO DE PROCESSAMENTO DE SECRETARIA. EMBARGOS DE DECLARAÇÃO. EFEITO MODIFICATIVO. CABIMENTO. EMBARGOS DE DECLARAÇÃO ACOLHIDOS COM EFEITO MODIFICATIVO PARA ANULAR A PENA DE NÃO CONHECIMENTO AO RECURSO ORDINÁRIO E DETERMINAR SUA INCLUSÃO EM PAUTA PARA JULGAMENTO. EDcl no RECURSO EM MANDADO DE SEGURANÇA 22.597- MG (2006/0194632-1) . RELATORA: MINISTRA JANE SILVA.
O eminente Des. Francisco Oliveira Filho do Tribunal de Justiça de Santa Catarina, no voto condutor dos EDApc, São José, assentou: 'Admite-se em situações restritas carga modificativa nos embargos declaratórios, notadamente guando a realidade e a verdade substancialmente devam ser resgatadas mediante a alteração do julgado combatido.'
O formalismo não deve ser exacerbado para o caso concreto e sim moderado, a verdade real/material atestada nos autos comprova a ausência de materialidade, de motivo, de causa, de fato infracional que possibilite o mínimo entendimento da prática de grave infração a norma legal ou regulamentar de natureza operacional, como equivocadamente, foi o entendimento do r. acórdão.
O acolhimento dos presentes embargos à elucidação e saneamento de matérias não enfrentadas no r. acórdão, além das contradições e erros arguidos, devem ensejar a correção do julgado para que, como pleito acessório, seja modificada a decisão originária, à decretação de insubsistência da multa aplicada ao embargante, assim como, do restabelecimento da aprovação de suas contas.
POR TODO O EXPOSTO, e pelos demais elementos constantes dos autos, requer-se o acolhimento dos presentes embargos declaratórios, com efeito suspensivo, para que, sanadas as contradições, omissões, obscuridades e, erros de fato e material, propiciem, como pedido acessório e excepcional, efeitos modificativos do julgado e se altere o r. acórdão, isentando o Embargante das penas que lhe foram aplicadas e, restabelecendo-se a aprovação de suas contas, como medida de inteira JUSTIÇA!."
É o relatório.

Fernanda Peres Toscano Dantas (12.527/OAB-DF) e outros, representando TNL PCS S/A (Oi Móvel S/A).

Subprocurador-Geral Lucas Rocha Furtado.

EMBARGOS DE DECLARAÇÃO EM TOMADA DE CONTAS ESPECIAL. CONHECIMENTO. ALEGAÇÃO DE OMISSÕES, CONTRADIÇÕES, OBSCURIDADES E ERRO MATERIAL. INEXISTÊNCIA. REJEIÇÃO. COMUNICAÇÕES.

TOMADA DE CONTAS ESPECIAL (TCE)

Secretaria de Recursos (Serur); Secretaria de Controle Externo da Administração Indireta no Rio de Janeiro (SecexEstatais).

Trata-se de duas peças, de idêntico conteúdo, protocoladas pelo Sr. João Alziro Herz da Jornada, ambas tratando de embargos opostos contra o Acórdão 124/2020-TCU-Plenário, que apreciou o mérito desta tomada de contas especial. Os referidos embargos foram apresentados sob a alegação de que houve contradições, omissões, obscuridade e erro material na referida deliberação.
A tomada de contas especial que originou a deliberação impugnada foi instaurada no âmbito do Instituto Nacional de Metrologia, Qualidade e Tecnologia (Inmetro) , em razão de indícios de irregularidades e de dano ao erário quanto à execução do contrato 63/2009, pactuado, em 9/12/2009, entre o Inmetro e a empresa contratada TNL PCS S/A (atualmente empresa Oi Móvel S/A) .
No âmbito do Tribunal, após diligência, a SecexEstataisRJ obteve a informação de que ocorreram compras de aparelhos celulares sem cobertura contratual não apenas no âmbito do contrato 63/2009, mas, igualmente, no contrato 204/2005, assinado em 30/12/2005 também com a empresa TNL PCS S/A[footnoteRef:2]. [2:  Peça 8, p. 6-15.] 
Mediante o Acórdão 124/2020-TCU-Plenário, o Tribunal julgou irregulares as contas dos Srs. João Alziro Herz da Jornada e Antônio Carlos Godinho Fonseca, respectivamente, ex-presidente e ex-diretor de Administração e Finanças do Inmetro, cominando-lhes, individualmente, a multa fundamentada no art. 58, I, da Lei 8.443/1992, multa no valor de R$ 4.000,00.
Julgou, ainda, irregulares as contas do Srs. Dirceu Barbosa Filho e Luis Filipe Medeiros de Macedo, condenando-os, solidariamente com a empresa Oi Móvel S/A, ao pagamento de débito (valor histórico de R$ 1.759.368,75) , bem como aplicando-lhes a multa prevista no art. 57 da Lei 8.443/1992, nos valores de R$ 270.000,00, R$ 135.000,00 e R$ 540.000,00, respectivamente.
Por fim, por considerar graves as irregularidades cometidas pelo Sr. Dirceu Barbosa Filho, o Tribunal o inabilitou por um período de oito anos, para o exercício de cargo em comissão ou função de confiança no âmbito da Administração Pública, com base no art. 60 da Lei 8.443/1992.
II
Conheço dos presentes embargos, nos termos dos arts. 32, II, e 34 da Lei 8.443/1992, por considerar preenchidos os requisitos atinentes à espécie recursal.
III
O embargante defende que, tanto a fundamentação da decisão combatida como a sua conclusão não teriam mencionado o posicionamento do MP/TCU de que, no presente processo, deveriam ser responsabilizados, pela prática de irregularidades, apenas os Srs. Luiz Felipe Medeiros de Macedo e o Senhor Dirceu Barbosa Filho.
Tal afirmação não é correta. O titular da SecexEstataisRJ concordou com a proposta de encaminhamento formulada pelo auditor, no sentido de que fossem julgadas irregulares as contas do ora embargante, com a cominação de multa, posição que havia obtido a aquiescência do titular da subunidade instrutiva[footnoteRef:3]. O MP/TCU, representado pelo subprocurador-geral Lucas Rocha Furtado, discordando parcialmente da proposta de mérito da SecexEstataisRJ, sugeriu, apenas, que houvesse a exclusão da Oi Móvel S/A da relação processual, manifestando-se de acordo com os demais encaminhamentos[footnoteRef:4]. [3:  Peça 50.]  [4:  Peça 51.] 
O embargante alega que a penalização com multa e reprovação de suas contas do exercício de 2009 teria sido equivocada, tendo em vista que suas contas do referido exercício foram já foram apreciadas pelo Tribunal.
Esclareço que, de fato, o embargante teve suas contas ordinárias relativas ao exercício de 2009 apreciadas pelo Tribunal, que as julgou regulares com ressalva, circunstância que foi realçada pelo titular da subunidade técnica, o qual, não obstante, manifestou-se de acordo com a proposta formulada pelo auditor, conforme a seguir[footnoteRef:5]. [5:  Peça 49.] 
" (...) 
3.	Já em relação aos responsáveis apontados nas alíneas 'c' e 'd' da instrução precedente, Srs. João Alziro Herz da Jornada (CPF: 113.055.250-00) , na condição de ex-presidente do Inmetro, e Antônio Carlos Godinho Fonseca (CPF: 193.035.131-34) , na condição de ex-diretor de administração e finanças do Inmetro, compuseram o rol de responsáveis da prestação de contas do Inmetro do exercício de 2009 (TC Processo 021.186/2010-3) , período no qual insere-se a ocorrência que deu ensejo a responsabilização nestes autos, referente à indicação do Sr. Dirceu Barbosa Filho como fiscal do contrato 63/2009 (não houve a mesma indicação no contrato 204/2005) , à luz da cláusula 10.1 (peça 1, p. 77) da mencionada avença, firmada em 9/12/2009 (peça 1, p. 82) .
4.	A supracitada prestação de contas de 2009 (TC Processo 021.186/2010-3) foi julgada pelo Acórdão 7696/2011-TCU-Segunda Câmara. Registre-se que o Sr. João Alziro Herz da Jornada, na ocasião presidente do Inmetro, teve suas contas julgadas regulares com ressalva, enquanto o Antônio Carlos Godinho Fonseca, na ocasião diretor de administração e finanças do Inmetro, teve suas contas julgadas regulares. Assim, tendo em vista o contido no art. 206 do Regimento Interno do TCU, deve-se consignar que ao compulsar as instruções das referidas contas, bem assim os pronunciamentos de subunidade técnicas e unidade técnicas, parecer do Ministério Público junto ao TCU e o próprio Acórdão 7696/2011-TCU-Segunda Câmara, não se identificou ter sido a matéria objeto da responsabilização nos autos ora em exame (designação do Sr. Dirceu Barbosa Filho como fiscal do Contrato 63/2009 - Cláusula 10.1-, sem que detivesse as habilidades específicas que o qualificassem para a tarefa que exerceu e que resultou de forma indireta no dano ao erário apurado também nestes autos) examinada de foram expressa e conclusiva naqueles autos." (grifo nosso) 
De fato, o RI/TCU assim dispõe:
"Art. 206. A decisão definitiva em processo de tomada ou prestação de contas ordinária não constituirá fato impeditivo da aplicação de multa ou imputação de débito em outros processos, salvo se a matéria tiver sido examinada de forma expressa e conclusiva, hipótese na qual o seu exame dependerá do conhecimento de eventual recurso interposto pelo Ministério Público."
Nesse sentido é a jurisprudência do Tribunal acerca do art. 206 do RI/TCU, podendo ser mencionado, como exemplo, o seguinte trecho do voto condutor do Acórdão 3024/2013-TCU-Plenário[footnoteRef:6]: [6:  Acórdão 3024/2013-TCU-Plenário, relator ministro Benjamin Zymler.] 
" (...) A atual redação daquele dispositivo regimental possibilita a imputação de multa em processos autônomos mesmo após decisão definitiva nas contas ordinárias, exceto se nelas a matéria já tiver sido examinada de forma expressa e conclusiva, hipótese na qual o seu exame dependerá do conhecimento de recurso interposto pelo Ministério Público."
Conforme mencionado pelo diretor da subunidade instrutiva, a questão tratada nos presentes autos não foi examinada quando da apreciação das contas do Inmetro relativas a 2009, não constituindo, pois, impeditivo para que haja apenação em outros processos autônomos, como é o caso da presente tomada de contas especial.
O embargante alega que não houve a sua responsabilizadofoi responsabilizado pela comissão de tomada de contas especial do Inmetro por qualquer irregularidade, não tendo sido instado a se manifestar na fase interna da TCE, de modo que não teve a oportunidade de exercitar seus direitos constitucionais da ampla defesa e do devido processo legal, somente sendo chamado para se manifestar no âmbito do Tribunal, configurando supressão de instância e cerceamento de defesa.
Entretanto, conforme jurisprudência do Tribunal, a notificação válida no âmbito do Tribunal supre eventual ausência de notificação do responsável para apresentar defesa na fase interna da tomada de contas especial[footnoteRef:7]. [7:  Acórdão 2875/2014-TCU-Plenário, relator ministro Benjamin Zymler, 2437/2015-Plenário, relatora ministra Ana Arraes, 4578/2014-1ª Câmara, relator ministro Weder de Oliveira.] 
O embargante argumentou que a utilização de auxiliares técnicos terceirizados, inclusive na auditoria interna da autarquia, para a fiscalização de contratos, era prática da instituição há anos, tendo em vista que não contava com servidores suficientes e qualificados para tanto.
Adicionou que, tanto o art. 67 da Lei 8.666/1993, como a IN/02/2008 e o próprio Tribunal definiriam apenas que o representante designado da administração seja servidor público, exatamente o que teria ocorrido no caso em análise, em que o servidor Luiz Felipe Medeiros de Macedo foi designado pela administração como gestor do contrato e como o seu representante.
O contrato 63/2009, assinado por Srs. João Alziro Herz da Jornada e Antônio Carlos Godinho Fonseca, respectivamente, ex-presidente e ex-diretor de Administração e Finanças do Inmetro, indica, nominalmente, em sua cláusula décima, item 10.1, os Srs. Dirceu Barbosa Filho e Luis Filipe Medeiros de Macedo, respectivamente, como fiscal e responsável pelo acompanhamento contratual, conforme transcrição a seguir[footnoteRef:8]: [8:  Peça 1, p. 82.] 
 " (...) 10.1 Durante o período de vigência deste contrato, a execução dos serviços será acompanhada pelo chefe da Divisão de Engenharia do Inmetro - Dieng, Sr. Luis Felipe Medeiros de Macedo e fiscalizada por Sr. Dirceu Barbosa Filho, permitida a contratação de terceiros para assisti-los e subsidiá-los de informações pertinentes a essa atribuição." (grifo nosso) 
Portanto, não procede o argumento do responsável, pois quem foi designado fiscal do contrato foi o Sr. Dirceu Barbosa Filho, empregado de empresa terceirizada pela autarquia.
A análise da referida infração à norma legal restou bem caracterizada na proposta de deliberação condutora do acórdão embargado:
" (...) 
19. Entretanto, os Srs. João Alziro Herz da Jornada e Antônio Carlos Godinho Fonseca deveriam ter nomeado servidor do quadro da autarquia para realizar a fiscalização, o qual poderia ter sido auxiliado por empregado de empresa terceirizada, a teor do art. 67 da Lei 8.666/1993. A nomeação de agentes de empresa terceirizada para exercer fiscalização contratual representa irregularidade, conforme já apontado em diversos julgados do Tribunal, podendo ser mencionado, como exemplo, o Acórdão 690/2005-TCU-Plenário.
20. Com efeito, conforme apontado pela unidade instrutiva, a nomeação do Sr. Dirceu Barbosa Filho infringiu o art. 9º, III, 'd', da então vigente IN 2/2008, da Secretaria de Logística e Tecnologia da Informação do Ministério do Planejamento, Orçamento e Gestão, bem como o já mencionado art. 67 da lei 8.666/1993."
Desse modo, os Srs. João Alziro Herz da Jornada e Antônio Carlos Godinho Fonseca deveriam ter nomeado servidor do quadro da autarquia para realizar a fiscalização, o qual poderia ter sido auxiliado por empregado de empresa terceirizada.
Importante destacar que o embargante não foi responsabilizado pelo dano ao erário em questão, mas a ele foi atribuída infração aà norma legal.
Nesse sentido, há que se ressaltar que elementos como dano ao erário, má-fé e favorecimento são agravantes, e não pressupostos indispensáveis à caracterização de irregularidade das contas. Para que as contas sejam julgadas irregulares, basta, por exemplo, a prática de ato de gestão ilegal[footnoteRef:9]. [9:  Acórdão 1345/2010-TCU-Primeira Câmara, relator José Mucio Monteiro.] 
Os demais argumentos apresentados pelo responsável foram os seguintes[footnoteRef:10]: [10:  Peça 170, p. 6-7.] 
a) a nomeação de empregado de empresa terceirizada como fiscal da execução do contrato de telefonia tratou-se de uma falha formal e não pode ensejar a aplicação das penas de multa e reprovação de contas;
b) as irregularidades em questão decorreram de falsificações documentais e fraudes sofisticadas praticadas pelo servidor público do Inmetro juntamente com um prestador de serviço terceirizado da autarquia, com a conivência da empresa Oi, sendo de difícil detecção;
c) não houve nexo causal entre a fundamentação da deliberação e a sua conclusão, que relacionou a falta de qualificação técnica de pessoal, seja servidor ou empregado de empresa terceirizada, como fator motivador, mesmo que de forma indireta, ao dano ao erário, o qual, na verdade, teria derivado de dolo;
d) a nomeação de um fiscal terceirizado não ensejava qualquer delegação de poderes de decisão e ou de gestão, uma vez que, documentalmente, havia a designação formal de um servidor público para ser o representante da administração como gestor do contrato, com poderes de decisão;
e) o embargante não poderia ser responsabilizado pelos atos irregulares em questão, em decorrência do princípio da segregação de funções.
Trata-se de tentativa de rediscussão do mérito de questões objetivamente examinadas na instrução da unidade instrutiva[footnoteRef:11], acolhidas pelo MP/TCU[footnoteRef:12], bem como na proposta de deliberação, o que não é albergado na natureza do recurso oposto. [11:  Peça 48.]  [12:  Peça 51.] 
Ante o exposto, restou demonstrado que não houve omissão, contradição, obscuridade ou erro material na deliberação recorrida, conforme alegado pelo embargante.
Impõe-se, dessa forma, a rejeição dos presentes embargos.
***
Diante do exposto, manifesto-me pela aprovação do acórdão que ora submeto à apreciação deste Colegiado.
TCU, Sala das Sessões Ministro Luciano Brandão Alves de Souza, em 24 de junho de 2020.
Weder de Oliveira
Relator